【裁判字號】    91,簡上,162
【裁判日期】    920704
【裁判案由】    業務過失傷害
【裁判全文】
臺灣臺北地方法院刑事判決                        九十一年度簡上字第一六二號
    上  訴  人  臺灣臺北地方法院檢察署檢察官
    上  訴  人
    即  被  告  乙○○
    選任辯護人  何朝棟律師
右列被告因業務過失傷害案件，不服本院九十一年度簡字第七四一號，中華民國九十
一年五月二日第一審判決（聲請簡易處刑案號：九十年度偵字第一七八一三號），提
起上訴，本院管轄之第二審合議庭適用第一審通常程序判決如左：
    主  文
原判決撤銷。
乙○○無罪。
    理  由
一、原聲請簡易判決處刑意旨略以：被告乙○○係台北市立萬芳醫院（下稱萬芳醫院
    ）婦產科醫師，為從事業務之人。民國八十九年一月二十八日上午九時二十八分
    許，告訴人丙○○因懷孕三十二週時下腹疼痛，乃至萬芳醫院急診，由被告乙○○主治，原應注意丙○○臨床病徵（腹痛、子宮過渡收縮及不明原因早產等），
    係胎盤早期剝離狀況應做及時處理，而依當時情形，又無不能注意之情形，竟疏
    於注意及此，未能及時處置而竟以安胎方式處理，造成丙○○於同日下午四時二
    十三分產下死胎，因認被告涉犯刑法第二百八十四條第二項之業務過失傷害罪嫌
    云云。
二、公訴人認被告乙○○涉有前開罪嫌，無非係以告訴人丙○○指訴明確，及萬芳醫
    院病歷資料與護理紀錄可稽，且行政院衛生署醫事審議委員會鑑定結果，亦認告
    訴人入院時既經診斷為「疑似胎盤早期剝離」，被告竟未能及時處置，仍以安胎
    方式處理，並因此造成告訴人產下死胎，其過失行為造成告訴人傷害結果具有相
    當因果關係，為其主要論據。訊據被告固不否認於萬芳醫院擔任婦產科主治醫師
    ，惟堅決否認有何業務過失傷害犯行，辯稱：當時伊正在開刀，並無人通報告訴
    人掛急診事，嗣告訴人被推到產房時，由住院醫師甲○○作初步檢查，從告訴人
    口述症狀判斷疑似早產，並且解釋必須裝置胎兒監視器，來偵測子宮收縮程度，
    當時伊正在開刀及接生另名產婦，並未實際接觸告訴人，迨處理完其他病例後，
    始獲通報有急診病患胎兒已經沒有心跳，請伊去察看，診斷結果才知胎兒已經死
    產，伊從接手到胎兒死產僅有短短十分鐘時間處理，在接手之前，醫院其他人員
    均有作適當處置，故告訴人因胎兒死產造成傷害與伊無涉等語；又辯護人稱原審
    未命實際實施鑑定之人具結或詰問，逕將鑑定報告採為證據資料，亦有未當云云
    。
三、按犯罪事實應依證據認定之，無證據不得推定其犯罪事實；又不能證明被告犯罪
    者，應諭知無罪之判決，刑事訴訟法第一百五十四條、第三百零一條第一項分別
    定有明文。次按事實之認定，應憑證據，如未能發現相當證據，或證據不足以證
    明，自不能以推測或擬制之方法，以為裁判基礎；且認定犯罪事實所憑之證據，
    雖不以直接證據為限，間接證據亦包括在內，然而無論直接或間接證據，其為訴
    訟上之證明，須於通常一般之人均不致有所懷疑，而得確信其為真實之程度者，
    始得據為有罪之認定；認定不利於被告之事實，須依積極證據，苟積極證據不足
    為不利於被告事實之認定時，即應為有利於被告之認定，更不必有何有利之證據
    ，最高法院著有三十年上字第八一六號、四十年台上字第八六號、七十六年台上
    字第四九八六號判決可資參照。又刑法上之過失，指對於構成犯罪之事實，按其
    情節應注意並能注意而不注意而言，且其過失行為與結果間，在客觀上有相當因
    果關係始得成立。所謂相當因果關係，係指依經驗法則，綜合行為當時所存在之
    一切事實，為客觀之事後審查，認為在一般情形下，有此環境，有此行為之同一
    條件，均可發生同一之結果者，則該條件即為發生結果之相當條件，行為與結果
    即有相當之因果關係。反之，若在一般情形下，有此同一條件存在，而依客觀之
    審查認為不必皆發生此結果者，則該條件與結果並不相當，不過為偶然之事實而
    已，其行為與結果間即無相當因果關係，亦有最高法院七十六年度台上字第一九
    二號判例足資參照。
四、經查：
  (一)按法院或檢察官得囑託醫院、學校或其他機關為鑑定，或審查他人之鑑定，刑事
    訴訟法第二百零八條第一項定有明文。又依同條第二項規定可知，刑事訴訟法第
    二百零二條鑑定人應於鑑定前具結之規定，並不在上開鑑定程序準用之列。是以
    原審根據檢察官囑託行政院衛生署醫事鑑定委員會所為鑑定，且未經實際實施鑑
    定之人具結或詰問，並不違反法律規定，自得採為證據資料（最高法院七十五年
    度台上字第五五五五號判例參照）。辯護意旨指原審未踐行詰問鑑定人程序，遽
    採為判決依據，違背證據法則，容有誤會，並無可採，合先敘明。
  (二)告訴人丙○○於八十九年一月二十八日上午九時二十八分許赴萬芳醫院急診掛號
    ，經急診室依「急診產科處置作業標準規範」，對懷孕七個月以上之告訴人，經
    檢傷評估後，認非屬於需留置於急診室處置之情形，由檢傷人員電話告知產房護
    理人員告訴人之情況，並聯絡傳送人員將產婦及急診病歷帶至產房，再由產房負
    責就診或待產事宜，於同日上午九時三十五分許由傳送人員護送至產房。告訴人
    至產房後，依「產科急診作業標準規範」，由護理人員安置告訴人躺臥於床上，
    並通知當日值班住院醫師甲○○診視，協助醫師作各種檢驗或檢查，於九時四十
    分許由護理人員王昭玉協助裝置胎兒監視器，以評估子宮收縮及胎兒心跳狀況。
    在胎兒監視器監測後五至十分鐘後，護理人員評估胎心音變異性較不明顯，即協
    助其左側臥，並報告甲○○醫師實際診治，依其醫囑給予2 cannula 3L/min使用
    ，繼續監測三十分，俟同日上午十時三十分許，因胎心音頻率持續偏低，護理人
    員吳梅珠即通報甲○○醫師以超音波為告訴人檢查，未察覺胎兒心跳，始通報擔
    任主治醫師之被告確認胎兒已無心跳等情，業據證人即當日產房護理師吳梅珠、
    住院醫師甲○○分別到庭證述在卷（見本院九十一年八月八日訊問筆錄），且有
    告訴人急診護理評估記錄、護理記錄、急診病歷記錄及醫囑單等影本在卷可稽（
    見八十九年度他字第三００七號偵查卷第六九頁至第一０一頁），並經萬芳醫院
    九十一年十月三十日萬院秘字第九一一一八八號函敘甚明。
  (三)據證人吳梅珠證稱：「當時告訴人已裝上胎心器約三、四十分鐘，我查覺其子宮
    收縮頻率密集，心跳速率呈現心搏過緩情形，經詢問告訴人懷孕週數，發現僅懷
    孕三十二週，尚未足月，立刻將胎心器報告撕下拿給甲○○醫生看，當時被告在
    產房內接生，經兩位醫生討論後決定將告訴人收院安胎，並將告訴人從待產區轉
    入安胎區，準備幫告訴人施打安胎針，在還沒有施打前，胎兒的心跳就逐漸轉弱
    ，由另一名護士呼叫甲○○醫生幫告訴人進行超音波診斷，察覺胎兒心跳漸漸消
    失，甲○○醫生就趕快呼叫被告來處理，被告趕到後，就發現小孩沒有心跳了」
    、「（問：你是跟何人報告？）我是跟被告報告，但是係甲○○醫生回答我」等
    語，核與證人甲○○證述：「急診室以電話通知告訴人大約懷孕三十二週，有腹
    痛現象，當時我在產房，遂請急診部人員推告訴人上來，經我診治後，指示護士
    替告訴人安裝胎心器，接著我去待產室工作，後來接到王昭玉護士的電話，稱告
    訴人的胎兒之胎心音變異性比較差，問我如何處理，我在電話上直接指示為告訴
    人裝氧氣，並請告訴人左側臥，再持續觀察，後來我協助被告進行接生工作時，
    護士吳梅珠將撕下的胎心音報告拿給我看，至於被告有無看到我不曉得，我看到
    報告後，並未判斷胎兒有窘迫情形，就認為要安胎住院，經詢問被告的意見後，
    護士就通知告訴人住院，我與被告當時仍在為其他產婦接生，接生完畢後，我就
    填寫病歷，而被告回到開刀房繼續工作，當我在寫病歷時，護士稱告訴人的胎兒
    有問題，我用超音波為告訴人檢查，已經找不到胎兒心跳」等語（均見本院九十
    一年八月八日訊問筆錄），大抵相符，足見被告在接獲住院醫師甲○○通知胎兒
    狀況有異前，並未對告訴人及其胎兒診治。是被告當時辯稱：伊並未實際診治告
    訴人，俟處理完其他病例，始接獲通報等語，即屬有徵，應非子虛。
  (四)又萬芳醫院產科急診作業標準規範，明文規定值班住院醫師，必須留守在產房隨
    時待命，孕婦到達產房，護理人員應安排孕婦平躺於病床上，通知住院醫師診視
    孕婦，協助醫師做各種檢驗及檢查，並向孕婦說明胎兒監測的目的、程序及協助
    裝置胎兒監測器，胎兒監測器監測完成後，由住院醫師判讀診視，並向孕婦解釋
    ，需住院者，由住院醫師填寫住院通知單，請家屬至急診室辦理住院手續，並依
    入院護理給予照護，有該院產科急診作業標準規範一份在卷可考，本案被告於同
    日上午九時五分許起，迄十時五十分許止，均在為其他病患進行手術及接生，在
    護士拿報告給甲○○醫師看時，伊正在為其他產婦縫合會陰，為被告供明在卷（
    見本院九十二年六月二十日審判筆錄），且有手術記錄二份及產後常規護理記錄
    表一份（均影本）可憑。證人吳梅珠雖證稱：伊曾向包括被告在內之二位醫師報
    告胎兒的問題，經兩位醫師討論後決定等語（見本院九十一年八月八日訊問筆錄
    ），然被告辯稱：當時護士是拿胎心音表給甲○○看，也是甲○○在處理，甲○○判斷是早產，他問我該如何處理，我當時以為他向我請益，我直覺反應回答應
    作安胎，才會作早產的處置等語（見本院上開審判筆錄），核與證人甲○○證述
    ：伊協助被告進行接生工作時，護士將撕下的胎心音報告給伊看，伊並未判斷胎
    兒有窘迫情形，認定應採安胎住院，經詢問被告的意見後，護士就通知告訴人住
    院等情，若合符節，證人吳梅珠亦證述：「（問：你是跟何人報告？）我是跟被
    告報告，但是係甲○○醫生回答我」（均見本院九十一年八月八日訊問筆錄），
    足見被告辯稱當時以為護士係向甲○○報告乙節，即非全然無因，參以甲○○係
    領有醫師執照之醫師，對於一般產科常見之早產症狀應可正確判斷，如超出其能
    力所及，亦應即時向第二線主治醫師反應，在甲○○並未認定告訴人胎兒有呼吸
    窘迫情形，判斷僅有早產症狀之情況下，實難苛求被告將仍在進行手術中之其他
    病患恝置不顧，而對經住院醫師通報係早產症狀之告訴人採取緊急救護措施，遽
    謂被告之行為有何疏失可言。
  (五)行政院衛生署醫事審議委員會鑑定意見固認為：根據當時病歷記載，子宮收縮頻
    率為一─二分鐘一次收縮，平均二十秒，子宮頸開口一公分，胎兒心跳有早期收
    縮減緩現象，診斷為子宮內妊娠三十二週合併早產及疑似胎盤早期剝離。依據護
    理記錄，十時三十分呈現早期心搏過緩，由醫師乙○○診視後決定入院安胎等語
    ，鑑定意見因認本案告訴人表現腹痛、子宮過度收縮及不明原因早產，均為胎盤
    早期剝離之症狀，如在急診室診斷疑為早期剝離時應作及時處置，本案告訴人入
    院時以安胎處置，似有不當之處，有該署九十年十一月二十七日衛署醫字第０九
    ０００七三七一四號書函檢送鑑定書一份為憑，姑且不論上開鑑定意見正確性如
    何，然被告在接獲住院醫師甲○○通知胎兒狀況有異前，既未實際對告訴人及其
    胎兒診治，業如前述，是該鑑定報告所依憑之前提事實，即與本院前開認定有異
    ，已難作為不利被告之認定，況上開鑑定意見亦記載：胎盤剝離為產科急症，情
    況變化很大，常須與其他產科急症鑑別診斷，超音波僅供參考，依文獻記載，僅
    少數可據以診斷，主要以臨床症狀處斷（如腹痛、子宮過度收縮及不明原因早產
    等），本案被告既未實際對告訴人臨床診斷，實際與告訴人接觸之醫護人員復未
    將告訴人全盤狀況通報被告，被告亦查無違反萬芳醫院產科急診作業標準規範，
    是被告在接獲甲○○醫師通報前，並未對告訴人為任何醫療診斷行為，即難認其
    事後接獲通報後之處置行為，與本案告訴人胎死腹中結果，有何相當因果關係存
    在，尚難執此鑑定意見，遽認被告有何過失犯行。
  (六)末按偵查程序以發現真實之犯罪人為目的，如被告不屬於犯罪之人時，應繼續發
    現何人為犯罪之人；但審判程序，法院只需判斷已被起訴之被告是否為真實之犯
    罪行為人，若經為必要之調查，其所獲得之證據資料，仍不足為該被告有罪之論
    證時，即應為無罪之諭知。至該項犯罪事實，究係被告以外何人所為，則無查明
    之義務，最高法院七十三年台上字第三八九二號判例可資參照。本案被告當時雖
    為婦產科主治醫師，但既未接獲通報，並未對告訴人為臨床診斷，又係忙於處理
    其他病患，並無廢弛其主治醫師職務或對告訴人之醫療行為有何疏失，自難令其
    就其他醫護人員對於告訴人之處置負刑事責任。
五、綜上所述，本案依現存證據資料，不足為不利於被告事實之認定，根據「罪證有
    疑，利於被告」法則，即應為有利於被告之認定，原審未予詳察，遽以論處被告
    乙○○涉犯刑法第二百八十四條第二項業務過失致傷罪刑，尚有未洽。檢察官循
    告訴人請求提起上訴，指摘原審量刑過輕，自無理由。被告乙○○上訴意旨謂其
    並未構成犯罪，指摘原審判決不當，為有理由，應由本院將原判決就被告乙○○
    部分撤銷，另為被告乙○○無罪之諭知。又本案既應為諭知無罪之判決，原審本
    不得適用刑事訴訟法第七編所定之簡易程序對其論罪科刑，而應依刑事訴訟法第
    四百五十二條規定適用通常程序為審判，則本院所為上開無罪判決，係依刑事訴
    訟法第四百五十五條之一第三項規定準用同法第三百六十九條第二項規定適用第
    一審通常程序而為之第一審通常程序判決，檢察官自可於收受本判決後十日內向
    臺灣高等法院提起上訴，另告訴人於本件言詞辯論終結後，具狀向本院撤回本件
    告訴，亦不生效力，均併此指明。
六、本院僅就被告應否負業務過失致傷刑責而為判斷，至於被告與萬芳醫院、其他相
    關醫護人員就醫療過程有無契約或侵權行為民事責任，因民、刑事責任於法律要
    件、舉證責任、證據能力、證明力等規定，並不相同，本院對於被告應否負業務
    過失致傷刑責之判斷，不能影響民事責任之認定，自屬當然，亦予敘明。
據上論斷，應依刑事訴訟法第四百五十五條之一第一項、第三項、第三百六十九條第
一項前段、第二項、第三百六十四條、第三百零一條第一項，判決如主文。
本案經檢察官林秀濤到庭執行職務
中      華      民      國    九十二    年      七      月      四      日
                                      臺灣臺北地方法院刑事第八庭
                                          審判長法  官  林銓正
                                                法  官  張永宏
                                                法  官  胡宏文
右正本證明與原本無異。
如不服本判決，應於判決送達後十日內向本院提出上訴狀(應抄附繕本)。告訴人
或被害人如對於本判決不服者，應具備理由請求檢察官上訴，其上訴期間之計算
係以檢察官收受判決正本之日期為準。
                                                書記官  劉穗筠
中      華      民      國    九十二    年      七      月      八      日


司法院資訊處製作；財團法人民間司法改革基金會備份。
